【裁判字號】    92,交聲,534
【裁判日期】    921231
【裁判案由】    聲明異議
【裁判全文】
臺灣高雄地方法院交通事件裁定                    九十二年度交聲字第五三四號
    原處分機關  交通部公路總局高雄區監理所
    異  議  人
    即受處分人  甲○○
右列異議人因違反道路交通管理處罰條例案件，對於交通部公路總局高雄區監理所於
民國九十二年十一月六日所為之處分（原處分案號：高監自字第裁八○－Ｓ0000
0000號），聲明異議，本院裁定如左：
    主  文
原處分關於罰鍰部分撤銷。
甲○○使用註銷之牌照行駛，科罰鍰新台幣伍仟元。
    理  由
一、本件原處分意旨略以：異議人甲○○於民國九十二年七月十二日上午九時二十分
    許，騎乘使用已註銷牌照000－0000號之重型機車，行經高雄市○○路公
    園旁時，為警攔停並當場開單舉發，其後原處分機關依道路交通管理處罰條例第
    十二條第一項第四款、第二項及道路交通管理事件統一裁量基準及處理細則第四
    十三、第四十四條、第六十一條之規定，於同年十一月六日裁處異議人罰鍰新臺
    幣（下同）一萬零八百元，並扣繳上開牌照等語。
二、聲明異議意旨則以：異議人對前揭違規之事實均無意見，但因事忙，才忘記於到
    案日前往監理所聽候裁決，遂因此受到嚴重處罰。然因現時經濟不景氣，異議人
    資力亦不佳，實無力繳納前揭高額罰鍰。爰聲明異議，請求以每期二千元分期繳
    納罰鍰，或將罰鍰減輕等語。
三、按「使用註銷之牌照行駛者，處汽車所有人新臺幣三千六百元以上一萬零八百元
    以下罰鍰，並禁止其行駛」，道路交通管理處罰條例第十二條第一項第四款定有
    明文，而依同條第二項規定，該註銷之牌照亦應扣繳之。是汽車所有人若有上述
    違規事實，並由公路主管機關加以處罰，此係該行政機關執行公權力措施而對外
    直接發生法律效果之單方行政行為，且其對於應裁處何種之法律效果具有行政裁
    量權，本質上屬於裁量處分。惟所謂自由裁量權限，尚非概無法律性之拘束，在
    法律上有其外部界限及內部界限。前者係基於法律之具體規定，使行政機關得以
    具體選擇為適當裁判，此為自由裁量之外部界限；後者則係指行政機關為自由裁
    量時，應考量法律之目的，法律秩序之理念所在，此為自由裁量之內部界限。故
    公路主管機關對上述違規事實為裁決時，二者均不得有所踰越，如行使裁決雖未
    違反法律規定之罰鍰額度限制，但已有悖自由裁量之內部界限，自屬濫用裁量權
    限，而屬違法或不當，受理異議案件之法院仍得予以撤銷，另為適當之處分，自
    不待言。
四、經查：
  (一)本件異議人於右開時、地，因使用註銷之牌照行駛，遂為警開單舉發，嗣於九十
    二年十一月六日，經原處分機關依道路交通管理處罰條例第十二條第一項第四款
    、第二項及道路交通管理事件統一裁量基準及處理細則第四十三、第四十四條、
    第六十一條之規定，裁處異議人罰鍰一萬零八百元，並扣繳上開牌照之事實，有
    臺南市警察局舉發違反道路交通管理事件通知單、交通部公路總局高雄區○○○
    ○○道路交通管理事件裁決書暨掛號收件回執及機車領牌歷史查詢各乙紙在卷可
    稽。
  (二)異議人對於前揭違規事實固不爭執，惟以前詞置辯。查原處分機關裁處異議人罰
    鍰一萬零八百元，固在首揭法律規定之額度內，形式上並未逾越法律所定之外部
    界限，然衡以異議人所使用之註銷牌照係機車牌照，雖有規避、紊亂監理交通機
    關對於機車之有效管理，但比諸其他大型汽車（如大、小客貨車等）而言，其對
    於行政管控之影響程度應較屬輕微，若無其他可責之事由存在時，自不宜逕以法
    律所規定之最高額度罰鍰予以處罰。況異議人即便未於應到案日期內聽候裁決，
    但此或僅能認其疏於到案，或對該案件有置之不理之心態，惟無論如何，法令上
    既有規定異議人屆期不到場聽候裁決之處理方式（參照道路交通管理事件統一裁
    量基準及處理細則第四十四條第一項），自不得僅因異議人屆期仍不到場聽候裁
    決，即遽以科處異議人法律規定之最高額度罰鍰，倘有如此之裁罰理由，自屬違
    背學理上所稱之不當聯結禁止原則。準此，本院以為異議人僅係使用註銷之機車
    牌照行駛，情節並非至鉅，此外並無任何可課予重罰之正當理由，原處分機關未
    分情節輕重，即科處法律規定之最高罰鍰一萬零八百元，顯然濫用裁量權限，自
    可判定業已逾越法律之內部界限，揆諸首揭說明，本院自得撤銷原處分關於罰鍰
    部分，另為適當之裁判。
  (三)爰審酌前揭各情，且考量異議人使用之註銷牌照，早於八十四年三月三十一日註
    銷，有機車領牌歷史查詢乙份在卷可稽，足見該註銷牌照業經異議人使用八年有
    餘，其長時期之使用註銷牌照，自應受有相當程度之行政非難等一切情狀，酌情
    裁處異議人如主文第二項所示之罰鍰。至異議人聲請以分期付款之方式繳納罰鍰
    乙節，係屬行政執行事項，非屬本院所能審究之範圍，附此敘明。
五、結論：應依道路交通管理處罰條例第八十七條第二項、道路交通案件處理辦法第
    二十條前段，裁定如主文。
中     華     民     國     九十二     年     十二     月     三十一    日
                            臺灣高雄地方法院交通法庭
                                法  官  陳信旗
右正本證明與原本無異。
如不服本裁定，應於送達後五日內，向本院提出抗告狀。
                                書記官  張家榮
中     華     民     國     九十二     年     十二     月     三十一    日


司法院資訊處製作；財團法人民間司法改革基金會備份。
